【裁判字號】    96,重訴,1504
【裁判日期】    970707
【裁判案由】    損害賠償
【裁判全文】
臺灣臺北地方法院民事判決            96年度重訴字第1504號
原      告  丁○○
訴訟代理人  金學坪律師
被      告  彰化商業銀行股份有限公司
法定代理人  甲○○
訴訟代理人  何榮源律師
被      告  乙○○
上列當事人間請求損害賠償事件，本院於97年6 月16日言詞辯論
終結，判決如下：
    主      文
被告乙○○應給付原告新臺幣陸佰捌拾陸萬元，及自民國九十六
年九月十一日起至清償日止，按週年利率佰分之五計算之利息。
原告其餘之訴駁回。
訴訟費用由被告乙○○負擔二分之一，餘由原告負擔。
本判決第一項於原告以新臺幣貳佰貳拾捌萬柒仟元為被告乙○○
供擔保後，得假執行。
原告其餘假執行之聲請駁回。
    事實及理由
壹、程序方面：
    按訴狀送達後，原告不得將原訴變更或追加他訴，但請求之
    基礎事實同一，或不甚礙被告之防禦及訴訟之終結者，不在
    此限，民事訴訟法第255 條第1 項第2 款、第7 款分別定有
    明文。本件原告起訴時本於侵權行為，請求被告連帶給付其
    財產上損害賠償686 萬元，嗣於本院審理中，於97年3 月21
    日以書狀追加不當得利之法律關係請求被告連帶賠償，本件
    原告主張之法律關係雖有不同，惟所陳述者均為其所有房地
    遭不當設定抵押權之事實，其原提出之證據資料仍得相互援
    用，應認其基礎事實同一，其所為追加應予准許。
貳、實體方面：
一、原告主張：伊與被告乙○○係兄妹關係，伊自民國72年起即
    長期旅居法國，詎乙○○於81年6 月19日乘伊不在國內之際
    ，以偽造簽名方式向臺北市士林區戶政事務所申請取得伊印
    鑑證明，且未經同意以伊所有印章及建物、土地所有權狀等
    資料，以伊為擔任乙○○於81年11月14日向被告彰化商業銀
    行股份有限公司（下稱彰化銀行）大安分行借款新臺幣（下
    同）420 萬元之連帶保證人，復以伊所有門牌號碼臺北市○
    ○○路○段221 號之房地（下稱系爭房地），設定本金最高
    限額504 萬元抵押權予彰化銀行大安分行，該行職員丙○○
    竟憑上開不實資料，在伊未到場情況下完成對保、借款之手
    續。嗣乙○○未按期償還系爭債務，彰化銀行即向臺灣士林
    地方法院（下稱士林地院）聲請拍賣系爭房地，經士林地院
    89年度執字第3438號受理在案，並定最低拍賣價額為686萬
    元，惟無人應買，嗣彰化銀行再次聲請拍賣，終於92年2月
    12日以238萬1000元價格拍定，伊遲於95年4月20日返國後，
    經母親告知可以向臺北市稅捐稽徵處辦理土地增值稅退稅事
    宜，始知悉上情。乙○○以偽造伊簽名之不實資料向彰化銀
    行借款，而彰化銀行之職員未盡對保義務，於伊未到場情況
    下，逕依上開不實資料完成對保及抵押權設定程序，又乙○
    ○未清償債務時，逕行拍賣系爭房地，致伊財產權受有損害
    ，因士林地院89年度執字第3438號案件強制執行系爭房地時
    ，就系爭房地所定最低拍賣價額為686萬元，故伊財產權所
    受損害數額為686萬元，又系爭房地於92年2月12日以238萬
    1000元拍定，彰化銀行無法律上之原因受有拍賣金額之利益
    ，致伊受有損害。為此依民法侵權行為及不當得利之規定提
    起本件訴訟，請求被告連帶賠償伊財產上損害賠償。並聲明
    ：(一)被告應連帶給付686萬元及自起訴狀繕本送達之翌日起
    至清償日止，按年息5%計算之利息。(二)願供擔保請准宣告假
    執行。
二、被告方面：
(一)、被告彰化銀行部分：乙○○於81年11月間向伊借款420萬元
    ，以原告為系爭債務之連帶保證人，並提供原告所有系爭房
    地設定本金最高限額504萬元之抵押權供擔保，借據及抵押
    權設定契約書上均蓋有原告印鑑章，該印鑑章與原告於81年
    6月19日至臺北市士林區戶政事務所申辦印鑑證明相符，該
    印鑑證明為公文書，自應推定為真正，且辦理設定抵押權過
    程中所需之建物及土地權狀、印鑑證明、印鑑章等重要資料
    ，理應由原告自己保管，若非原告自行或交由乙○○給伊供
    設定抵押權使用，根本不可能完成，足證原告確有同意擔任
    乙○○系爭債務之連帶保證人及設定抵押權。原告雖提出內
    政部警政署入出境管理局之入出國日期證明書，表示前開債
    務及抵押權設定契約成立時均不在國內，惟至戶政事務所申
    請印鑑登記，理應由本人親自到場始可辦理，依上開證明書
    所載，亦無原告當時入境資料，則上開證明書並不能證明原
    告在各該日期不在國內之情事。又丙○○只負責系爭債務之
    對保，在對保之前與乙○○及原告均不認識，應無與乙○○
    勾串可能，故丙○○到庭證述原告與另一名女性親自到場對
    保等語應屬可信，縱認當時出面對保者非原告本人，而係他
    人，且印鑑證明非原告本人申辦等情屬實，亦係乙○○勾串
    該不知名女性冒充原告，並提出原告所有權狀正本、印鑑證
    明、印鑑章、國民身份證等物，使丙○○誤信為原告本人而
    完成對保手續，伊自無故意或過失可言等語，資為抗辯。並
    聲明：(1)原告之訴駁回。(2)如受不利之判決，願供擔保請准
    宣告假執行。
(二)、被告乙○○部分：
    被告乙○○已於97年4 月2 日言詞辯論期日表示認諾原告主
    張之事實，有本院前揭期日言詞辯論筆錄在卷可稽。
三、兩造不爭執之事實：
(一)、原告與乙○○為兄妹，乙○○於81年11月14日持原告81年6
    月19日印鑑證明，建物及土地所有權狀等資料，向彰化銀行
    大安分行借貸420 萬元，以原告為系爭債務之連帶保證人，
    並提供原告所有系爭房地設定本金最高限額504 萬元之抵押
    權供擔保，由彰化銀行大安分行職員丙○○辦理對保。並有
    臺北市士林區戶政事務所印鑑證明、土地所有權狀、建築改
    良物所有權狀、土地登記申請書、土地及建築改良物抵押權
    設定契約書、借據等件影本附卷可參（見本院96年度北調字
    第803 號卷宗第11至20頁）。
(二)、嗣乙○○未按期償還債務，彰化銀行即向士林地院聲請對原
    告系爭房地拍賣，經士林地院89年度執字第3438號受理在案
    ，因無人應買，彰化銀行復未聲請另行估價或減價拍賣，視
    為撤回該強制執行聲請，嗣彰化銀行再聲請士林地院拍賣系
    爭房地，經該院以91年度執字第3545號受理後，已於92年2
    月12日以238 萬1000元之價格拍定。有士林地院民事執行處
    通知及處理強制執行金額計算書分配表影本在卷可參（見本
    院96年度北調字第803 號卷宗第21至25頁），並經本院調閱
    前揭案號民事執行卷宗查核屬實。
四、兩造之陳述及爭點：
(一)、被告乙○○部分：按當事人於言詞辯論時為訴訟標的之捨棄
    或認諾者，應本於其捨棄或認諾為該當事人敗訴之判決，民
    事訴訟法第384 條定有明文。原告主張乙○○乘其不在國內
    ，於81年6 月19日以偽造簽名方式，向士林戶政事務所申辦
    取得其印鑑證明，復未經其同意取得印章、建物及土地所有
    權狀，於81年11月14日向彰化銀行大安分行借款420 萬元時
    ，以上開資料冒用其名義同意擔任系爭債務之連帶保證人，
    復以其所有系爭房地設定最高限額504 萬元抵押權予彰化銀
    行，嗣乙○○未清償債務，導致系爭房地遭彰化銀行拍賣而
    受有686 萬元財產上損害等情，既經乙○○於97年4 月2 日
    言詞辯論期日表示認諾在卷，依上開說明，本院應本於乙○
    ○之認諾而為其敗訴判決。從而，原告請求乙○○賠償系爭
    房地遭拍賣之損害686 萬元，為有理由，應予准許。
(二)、被告彰化銀行部分：原告主張彰化銀行於其未到場之情況下
    ，逕由乙○○與之簽訂借款及設定抵押權契約，彰化銀行辦
    理貸款顯有疏失，應負侵權行為損害賠償責任，又彰化銀行
    聲請法院拍賣，導致原告喪失系爭房地所有權，其無法律上
    原因受有拍賣金額之利益，應依不當得利法律關係返還其受
    有利益云云，惟為彰化銀行所否認。經查：
１、侵權行為部分：彰化銀行或其受僱人就系爭抵押權設定登記
    ，也無過失？
(1)、按侵權行為均僅適用於自然人，並不包括法人，法人係依民
    法第28條、第188 條規定負侵權行為損害賠償責任。本件原
    告起訴時依民法第184 條第1 項前段、第185 條第1 項之規
    定，請求彰化銀行負損害賠償責任，惟此為侵權行為責任，
    彰化銀行既非自然人，參酌上述說明，自無侵權行為可言，
    其必須依民法第28條、第188 條與侵權行為之自然人連帶負
    擔損害賠償責任，而依民法第28條係規定法人對於董事或其
    他有代表權之人因執行職務所加於他人之損害，法人應與行
    為人連帶負擔損害賠償責任，惟原告就此部分並未舉證以實
    其說（另民法第188 條規定受僱人因執行職務，不法侵害他
    人之權利部分說明如下），是原告僅請求彰化銀行負侵權行
    為損害賠償責任，依法顯然不合，不應准許。
(2)、次按原告就其主張之事實，應先負舉證之責任，必須證明其
    為真實後，被告於其抗辯事實，始應負證明之責任，此為舉
    證責任分擔之原則，此有最高法院18年上字第2855號判例、
    43年臺上字第377 號判例參照。原告另主張彰化銀行之受僱
    人丙○○於其未到場之情況下，逕由乙○○向彰化銀行簽訂
    借款及設定抵押權契約云云，已為彰化銀行所否認，原告自
    應就此有利於己之事實負舉證之責，惟原告對此亦未舉證以
    實其說，原告雖提出內政部警政署入出境管理局之入出國日
    期證明書，欲表示其於前開債務及抵押權設定契約成立時均
    不在國內，推認彰化銀行之受僱人丙○○於對保時有過失，
    惟前開資料無法據以證明丙○○於核對連帶保證人身分時係
    有過失，況乙○○業已提供原告相關信用資料，包括印鑑證
    明、印章及系爭房地所有權狀供彰化銀行辦理借貸，原告並
    未具體指明彰化銀行之受僱人於審核連帶保證人之授信情形
    有何過失，單以其對保時不在國內，以此即遽謂彰化銀行辦
    理貸款顯有疏失等語，顯屬率斷。
(3)、本院審酌士林戶政事務所97年1 月16日北市士戶二字第0973
    0056800 號函覆本院內容稱：「……另陳君民國81年6 月19
    日之印鑑登記係當事人親自申辦，隨文檢送印鑑登記申請書
    1 張供參。」等語，惟依原告前開入出國日期證明書所示，
    其於印鑑證明文件申辦時亦不在國內，復參酌乙○○於本院
    審理時，已認諾其以偽造原告簽名方式，向士林戶政事務所
    申請取得原告印鑑證明，並以原告所有系爭房地向彰化銀行
    大安分行借款420 萬元及設定抵押權等語，由此可知，原告
    與借款主債務人乙○○乃兄妹關係，乙○○倘欲為偽造文書
    行為，非無可能覓一外貌與原告相似之人為之，使士林戶政
    事務所尚未能分辦到場申辦者非原告本人，足徵以一般人之
    注意並無法判斷，尚難僅以彰化銀行之受僱人丙○○未核對
    出對保時之連帶保證人非原告本人，即謂彰化銀行之受僱人
    於對保程序有過失。
(4)、至於被告乙○○雖於本院97年4 月2 日言詞辯論期日到庭陳
    稱：「……當時是蔡重信先生叫我去彰銀簽名的，是蔡先生
    介紹我去彰銀辦貸款的，是我自己一人到彰銀簽名的，因為
    蔡先生知道我妹妹不在國內，他說他自己會處理。」、「蔡
    先生並非彰銀員工，只是介紹我去辦貸款，我不清楚蔡先生
    人在何處。」等語，然乙○○與原告乃兄妹關係，其陳述難
    免有偏袒之虞，況乙○○前揭所述僅需其一人單獨至彰化銀
    行辦理對保即可之情形，與一般銀行辦理放款對保尚須核對
    連帶保證人之常規顯所出入，並不可信，而原告亦未能舉證
    證明彰化銀行之受僱人丙○○於審核連帶保證人之授信情形
    有何過失，業如前述，原告既未能證明丙○○執行對保程序
    有過失，更未能證明前開行為係丙○○故意為之，即令原告
    系爭房地因丙○○之對保錯誤致受有損害，亦不得依侵權行
    為請求丙○○負損害賠償責任，丙○○之侵權行為責任既不
    成立，原告以彰化銀行為丙○○之僱用人，請求彰化銀行負
    賠償責任，尚非可採。
２、不當得利部分：彰化銀行就系爭抵押權設定登記，有無法律
    上之原因？
(1)、按依土地法所為之登記，有絕對效力，土地法第43條定有明
    文。即使原告主張至彰化銀行辦理貸款及設定抵押權者並非
    原告本人一節屬實，然彰化銀行本於土地登記之公信力，信
    賴該他人確屬原告本人，而同意貸款並設定抵押權，自應受
    土地登記之保護，而取得抵押權。
(2)、綜上，彰化銀行就系爭抵押權設定登記，既有法律上之原因
    ，則其後乙○○未按期償還債務，彰化銀行即向士林地院聲
    請對原告系爭房地拍賣受償，並非無法律上之原因而受有利
    益，原告依民法第179 條前段規定，請求彰化銀行返還此部
    分之利益，應無理由。
五、綜上所述，原告依侵權行為法律關係，請求乙○○給付686
    萬元及自起訴狀繕本送達之翌日即96年9 月11日起至清償日
    止，按年息5%計算之利息，為有理由，應予准許。至於逾此
    範圍之請求，即乏依據，應予駁回。又本判決原告勝訴部分
    ，原告陳明願供擔保，請求宣告假執行，核無不合，爰酌定
    相當之擔保金額，予以准許。至原告敗訴部分，其假執行之
    聲請即失所依附，應併予駁回。
六、本件事證已臻明確，兩造其餘主張、陳述及所提證據，經審
    酌與本院前揭判斷不生影響，毋庸再予審酌，併此敘明。
七、訴訟費用負擔之依據：民事訴訟法第79條。
中    華    民    國    97    年    7     月    7     日
                  民事第六庭    法  官  鄧德倩
以上正本係照原本作成
如對本判決上訴，須於判決送達後20日內向本院提出上訴狀
中    華    民    國    97    年    7     月    7     日
                                書記官  池東旭


司法院資訊處製作；財團法人民間司法改革基金會備份。
